臺灣高等法院民事判決
109年度重上字第385號
上  訴  人  陳政華  

訴訟代理人  陳祖德律師              
被  上訴人  陳俊廷  
訴訟代理人  洪坤宏律師
上列當事人間請求不動產所有權移轉登記事件，上訴人對於中華
民國109年4月1日臺灣桃園地方法院109年度重訴字第2號第一審
判決提起上訴，本院於109年11月10日言詞辯論終結，判決如下
：
    主      文
上訴駁回。
第二審訴訟費用由上訴人負擔。 
    事實及理由
一、被上訴人主張：兩造及訴外人陳政志為三兄弟，坐落桃園市
    ○○區○○段○○○○段0000○0000地號土地（下合稱系爭二筆土地
    ）為陳家祖產，訴外人即伊二伯陳賜福於拍賣程序買回後，
    於民國94年間本欲將系爭二筆土地應有部分1/3移轉予兩造
    及陳政志（即三人各1/9），惟因伊當時未成年，而登記伊
    之所有權於上訴人名下，上訴人、陳政志及母親甲○○則於同
    年4月25日簽署協議書（下稱系爭協議書），約明伊成年後
    ，得隨時請求上訴人過戶返還，系爭協議書應為利益第三人
    契約。爰依系爭協議書之約定，提起本訴，並聲明：上訴人
    應將系爭二筆土地所有權應有部分各1/9移轉登記予伊。
二、上訴人則以：甲○○出資向陳賜福買受系爭二筆土地應有部分
    各1/3，以三子皆能盡孝道為贈與條件，將持分平均贈與兩
    造、陳政志，並因被上訴人尚未成年，而將其之所有權信託
    登記於伊名下，系爭協議書應係附負擔贈與及信託登記之混
    合契約。陳政志早年已歿，母親甲○○罹癌末期，皆由伊單獨
    扶養照顧迄今，被上訴人未曾聞問關心，從不回家探視或支
    付任何醫療費及生活費，明顯未盡子女之孝道履行扶養義務
    ，甲○○已於109年4月20日向被上訴人依民法第412條、第416
    條第1項第2款規定為撤銷贈與之意思表示，況甲○○迄未對伊
    為終止信託登記契約之意思表示，被上訴人應不得依系爭協
    議書請求伊移轉系爭二筆土地所有權應有部分各1/9予其等
    語，資為抗辯。
三、原審判決上訴人應將系爭二筆土地所有權應有部分各1/9移
    轉登記予被上訴人。上訴人不服，提起上訴，聲明：㈠原判
    決廢棄。㈡被上訴人在第一審之訴駁回。被上訴人則答辯聲
    明：上訴駁回。
四、兩造不爭執事項（見本院卷第59-60頁）：　　
  ㈠兩造、陳政志（已歿）均為甲○○之子。
  ㈡兩造就系爭協議書之形式真正不爭執。
　㈢系爭協議書簽署時，上訴人時年14歲餘，由甲○○單獨監護。
　㈣系爭二筆土地所有權應有部分各1/3部分，由甲○○出資購買後
    贈與兩造及陳政志各1/3，被上訴人受贈部分依系爭協議書
    約定登記在上訴人名下。
五、被上訴人主張系爭二筆土地所有權應有部分各1/9為其所有
    ，因移轉登記時其尚未成年，而登記於上訴人名下，其現已
    成年，上訴人即應依系爭協議書之約定移轉所有權，為上訴
    人否認，並以前詞置辯。兩造爭點為：㈠系爭協議書契約定
    性？㈡被上訴人依系爭協議書約定請求上訴人移轉系爭二筆
    土地所有權應有部分各1/9，是否有理由？茲審酌如下：
　㈠系爭協議書契約定性？
  ⒈按以契約訂定向第三人為給付者，要約人得請求債務人向第
    三人為給付，其第三人對於債務人，亦有直接請求給付之權
    ，民法第269條第1項定有明文。
  ⒉經查，系爭二筆土地所有權應有部分各1/3部分，係由甲○○出
    資購買後贈與兩造及陳政志各1/3，被上訴人受贈部分依系
    爭協議書約定登記在上訴人名下乙節，為兩造不爭。被上訴
    人雖以證人即兩造大伯乙○○之證述，追復爭執系爭二筆土地
    非由甲○○向陳賜福出資購買而贈與。但查，證人乙○○證述：
    「土地是我們三兄弟（我、陳賜福、陳伍常）共有，陳賜福
    拿土地去跟農會借新臺幣（下同）500萬元，我跟陳伍常是
    保證人，我們三人名下的土地都作為擔保」、「…陳賜福借
    到500萬元以後，陳伍常跟陳賜福拿80萬元」、「陳賜福有
    錢還，但陳伍常沒有錢還，而且陳伍常在外有欠債，所以後
    來沒有清償，由農會拍賣陳伍常名下的 1/3持分，再由陳賜
    福去拍得這個部分，用這個方式保護陳伍常那一房的財產」
    、「陳賜福拍得後是先過戶到自己的名下，後來上訴人他們
    在吵說應該過戶到他們名下，說了一陣子，我就去跟陳賜福
    說叫他要還給上訴人他們三兄弟，後來說好要還，代書也是
    我幫他找。要過還給三個姪兒也就是陳政志、上訴人、被上
    訴人，但是被上訴人那個時候只有十幾歲，而且陳賜福不同
    意把被上訴人的部分過戶到甲○○名下，上訴人說放我這裡，
    等他長大成熟一點，我就過還給被上訴人，所以就把被上訴
    人的份過戶到上訴人名下，甲○○因為怕三個小孩把土地拿去
    抵押借錢，所以有辦設定，不要讓他們買賣土地。陳賜福就
    過戶給陳政志、上訴人的這件事情，有要求一筆10萬元，這
    好像是過戶的費用或什麼名目我不清楚，甲○○有交付10萬元
    給陳賜福」、「陳伍常跑路到大陸後，在臺灣留有一台剷土
    機，放在我大姐家門的廣場，後來這台剷土機被賣掉，陳賜
    福有從中拿到錢，我去跟陳賜福談叫他把土地過還給上訴人
    他們的時候，跟他說賣剷土機的錢你也有拿到，陳賜福這樣
    的錢不夠80萬元的本金跟所生的利息，我跟他說還是要過還
    給人家，後來他就過戶了」等語（見本院卷第132-134頁）
    。已可見陳賜福移轉系爭二筆土地應有部分各1/3之對價為
    其代陳伍常清償之80萬元借貸本息，且陳賜福認其出售陳伍
    常之剷土機後取得之金錢不足以清償此數，及甲○○交付10萬
    元予陳賜福等事。又系爭二筆土地之移轉未被課予土地增值
    稅，印花稅金額為1萬582元，辦理所有權移轉所需金額不足
    10萬元乙節，有土地買賣所有權移轉契約書、土地增值稅不
    課徵證明書、桃園縣大園鄉農業用地作農業使用證明書、印
    花稅票可證（見本院卷第105-113頁）。是可知，系爭二筆
    土地之買賣價金部分以陳伍常所有之剷土機為陳賜福出售所
    得金錢支付，部分由甲○○支付。又被上訴人於94年間尚未成
    年，如欲向陳賜福買受系爭二筆土地應有部分各1/9，需由
    甲○○代理，但乙○○證述並無法證明此節，其有關土地應如何
    登記之證述，至多應僅得證明陳賜福以登記所有權人為兩造
    及陳政志為買賣條件，尚無法證明買賣契約存在兩造、陳政
    志與陳賜福間。況如買賣契約存在兩造、陳政志與陳賜福間
    ，兩造應就被上訴人所有而登記上訴人名下部分直接成立契
    約關係，被上訴人卻又主張系爭協議書為利益第三人契約，
    而顯然矛盾。從而，被上訴人追復爭執甲○○未出資購買系爭
    二筆土地持分各1/3，並贈與兩造、陳政志云云，但不足為
    採。
  ⒊系爭協議書明載：「上開土地（按系爭二筆土地應有部分各1
    /3）於94年1月21日由陳賜福向法院拍賣取得，並於94年4月
    份移轉該所有權持分給陳政志（陳政志登記持分1/9）、丙○
    ○（丙○○登記持分2/9），並以預告登記權利予甲○○。上開土
    地所有權利實際應為陳政志1/9、丙○○1/9、陳庭維（即被上
    訴人之原名）1/9，陳庭維之所有權持分係以信任登記於丙○
    ○名下，時限到陳庭維20歲為止，陳庭維即能隨時要求丙○○
    過回1/9持分，另為維持本案土地使用完整性，本案土地之
    使用處分之行為於陳庭維成年前，應由陳政志、丙○○、甲○○
    共同為之」等語（見原審桃簡卷第7頁）。兩造亦不爭執：
    甲○○因信任上訴人可幫被上訴人保管土地，防止被上訴人浪
    費財產，而將被上訴人名下土地信任登記於上訴人名下一情
    （見本院卷第59頁）。可見系爭協議書業已明示上訴人就被
    上訴人所有而登記其名下部分，無使用處分權；此與信託契
    約係謂：委託人將財產權移轉或為其他處分，使受託人依信
    託本旨，為受益人之利益或為特定之目的，管理或處分信託
    財產之關係有別（信託法第1條參照）。而按法院就當事人
    主張之原因事實，依調查證據之結果確定事實後，即應依職
    權判斷當事人請求所得適用之法律依據，不受當事人所主張
    法律見解之拘束。是兩造雖均曾表示被上訴人所有部分係信
    託登記於上訴人名下，但上訴人既無處分權，此應僅係借名
    登記。以此綜合前述⒉可知，甲○○係應陳賜福要求，以其與
    其子間內部贈與關係，指示陳賜福將其買受之系爭二筆土地
    所有權應有部分各1/3移轉登記予其子名下，並暫時借用上
    訴人之名，而將應移轉至被上訴人之系爭二筆土地所有權應
    有部分各1/9登記於上訴人名下，嗣被上訴人成年並請求辦
    理移轉登記時，始由被上訴人以系爭協議書之約定直接請求
    上訴人為移轉登記。則系爭協議書應係甲○○本於其與上訴人
    間借名登記契約所為利益第三人契約，即甲○○與上訴人間借
    名登記契約為此利益第三人契約之補償關係，甲○○與被上訴
    人間之贈與契約為此利益第三人契約之對價關係。
  ⒋上訴人雖抗辯系爭協議書為附負擔贈與及信託之混合契約。
    但查，系爭協議書簽署於系爭二筆土地持分各1/3移轉登記
    後，贈與、上訴人所稱之信託關係均於系爭協議書簽署前即
    已完成；且系爭協議書上並無任何關於「贈與」之文字，亦
    無被上訴人應負擔上訴人所稱對甲○○孝順始得取得所有權之
    記載，而其上雖記載兩造、陳政志取得之系爭二筆土地所有
    權應有部分各1/9預告登記予甲○○之意旨，但預告登記同意
    書並未記載以對甲○○盡孝道為贈與條件之意旨（見本院卷第
    115頁）。是上訴人此一抗辯不足為取。
  ㈡被上訴人依系爭協議書約定請求上訴人移轉系爭土地所有權
    應有部分各1/9，是否有理由？
  ⒈按以契約訂定向第三人為給付者，其第三人直接取得請求給
    付之權，若該第三人已表示享受其利益之意思，當事人即不
    得就其契約變更或撤銷之。而所謂第三人表示享受利益之意
    思表示，無論明示或默示均無不可（最高法院85年度台上字
    第857號判決參照）。
  ⒉查系爭協議書為利益第三人契約，甲○○與上訴人乃係約定被
    上訴人成年後得隨時請求上訴人移轉土地所有權，前經說明
    ，被上訴人於成年後之108年7月17日起訴請求上訴人移轉所
    有權（見原審桃簡卷第4頁），自係向上訴人表示欲享受移
    轉所有權之利益，其取得之權利因而確定。則依上揭說明，
    上訴人、甲○○均不得就系爭協議書為變更或撤銷，被上訴人
    依系爭協議書之約定，自得請求上訴人移轉系爭二筆土地所
    有權應有部分各1/9。上訴人雖抗辯甲○○業於109年4月20日
    以律師函撤銷贈與，其無庸移轉。但甲○○撤銷時間已在被上
    訴人表示享受利益第三人契約之利益後，被上訴人因利益第
    三人契約所生之移轉登記請求權本不受影響；且上訴人所陳
    乃甲○○與被上訴人間法律關係（對價關係），與兩造間基於
    系爭協議書之利益第三人契約所生權利義務關係無涉，上訴
    人所執前開事由亦非屬民法第270條所定債務人得以補償關
    係對抗第三人之事由（按此條規定債務人得以其與債權人間
    契約所生之一切抗辯對抗第三人），其以甲○○撤銷贈與為由
    否認應移轉土地所有權云云，難謂有據。況民法第416條第1
    項第2款規定受贈人對於贈與人有扶養義務而不履行者，贈
    與人得撤銷贈與；被上訴人否認有對甲○○未盡扶養義務之情
    ，且甲○○委請律師寄發之律師函雖記載其認被上訴人未盡扶
    養義務（見本院卷第19-20頁），但此乃其單方陳述，本件
    復無其他證據證明甲○○撤銷贈與合法，上訴人前開抗辯自不
    足採。上訴人又抗辯其與甲○○間信託契約關係尚未終止，被
    上訴人不得請求移轉系爭二筆土地所有權應有部分1/9。但
    系爭協議書約定被上訴人成年後得隨時請求，前經論及，此
    應係以被上訴人請求為終止借名登記契約之意，被上訴人既
    已請求，上訴人與甲○○間借名登記契約應即終止，上訴人自
    應移轉系爭二筆土地所有權應有部分各1/9予被上訴人，此
    一抗辯，同無足採。是被上訴人依系爭協議書之約定而請求
    上訴人移轉系爭二筆土地所有權應有部分各1/9，為有理由
    。
六、綜上所述，被上訴人依系爭協議書之約定，請求上訴人移轉
    系爭二筆土地所有權應有部分各1/9，自屬正當，應予准許
    。從而原審為上訴人敗訴之判決，並無不合。上訴論旨指摘
    原判決不當，求予廢棄改判，為無理由，應駁回上訴。
七、本件事證已臻明確，兩造其餘之攻擊或防禦方法及所用之證
    據，經本院斟酌後，認為均不足以影響本判決之結果，爰不
    逐一論列，附此敘明。
八、據上論結，本件上訴為無理由，依民事訴訟法第449條第1項
    、第78條，判決如主文。    
中　　華　　民　　國　　109 　年　  11　　月　　24　　日
                  民事第十一庭  
                        審判長法  官  李慈惠
                              法  官  謝永昌
                              法  官  趙雪瑛
正本係照原本作成。
如不服本判決，應於收受送達後20日內向本院提出上訴書狀，其
未表明上訴理由者，應於提出上訴後20日內向本院補提理由書狀
（均須按他造當事人之人數附繕本）上訴時應提出委任律師或具
有律師資格之人之委任狀；委任有律師資格者，另應附具律師資
格證書及釋明委任人與受任人有民事訴訟法第466條之1第1項但
書或第2項（詳附註）所定關係之釋明文書影本。如委任律師提
起上訴者，應一併繳納上訴審裁判費。
中　　華　　民　　國　　109 　年　　11　　月　　24　　日
　　　　　　　　　　　　　    書記官  郭晋良
附註：
民事訴訟法第466條之1（第1項、第2項）：
對於第二審判決上訴，上訴人應委任律師為訴訟代理人。但上訴
人或其法定代理人具有律師資格者，不在此限。
上訴人之配偶、三親等內之血親、二親等內之姻親，或上訴人為
法人、中央或地方機關時，其所屬專任人員具有律師資格並經法
院認為適當者，亦得為第三審訴訟代理人。